【裁判字號】    96,訴,1856
【裁判日期】    970326
【裁判案由】    確認抵押債權不存在等
【裁判全文】
臺灣板橋地方法院民事判決              96年度訴字第1856號
原      告  丁○○原名蘇金怨.
訴訟代理人  蘇清文律師
            溫思廣律師
被      告  丙○○
訴訟代理人  李進成律師
            游婷妮律師
上列當事人間請求確認抵押債權不存在等事件，經本院於民國97
年3月5日言詞辯論終結，判決如下：
    主  文
原告之訴駁回。
訴訟費用由原告負擔。
    事實及理由
一、程序方面：
    按確認法律關係之訴，非原告有即受確認判決之法律上利益
    者，不得提起之，民事訴訟法第247 條第1 項前段定有明文
    。所謂即受確認判決之法律上利益，係指因法律關係之存否
    不明確，致原告在私法上之法律地位有受侵害之危險，而此
    項危險得以對於被告之確認判決除去者而言。故確認法律關
    係成立不成立之訴，茍具備前開要件，即得謂有即受確認判
    決之法律上利益，縱其所求確認者為他人間之法律關係，亦
    非不得提起（最高法院42年臺上字第1031號判例意旨參照）
    。原告起訴主張兩造間並無任何債權債務關係存在，亦未曾
    提供其所有坐落臺北縣中和巿外員山段290 之12地號、權利
    範圍1/2 之土地及其上臺北縣中和巿外員山段1651建號即門
    牌號碼臺北縣中和巿自治街58號、58號2 樓房屋（下稱系爭
    不動產），設定本金最高限額新臺幣（下同）300 萬元之抵
    押權予被告，且兩造素不相識，將來更無發生債權債務關係
    之可能等語；惟為被告所否認，並抗辯原告與其配偶甲○○
    共同向訴外人乙○○借款250 萬元，並由原告提供系爭不動
    產設定最高限額抵押權以為擔保，嗣乙○○即將該借款債權
    及最高限額抵押權均讓與原告等語。準此，兩造對於上開抵
    押權及其所擔保債權存在與否既有爭議，且被告已就系爭不
    動產聲請本院裁定准予拍賣在案，有本院簡易庭民國96年8
    月1 日板院輔非祥96年度拍字第2557號通知影本1 份存卷足
    憑（見本院卷第11頁），是原告私法上之地位即有受侵害之
    危險，且得以本件確認訴訟之判決除去，揆諸前揭說明，原
    告提起本件確認之訴即有受確認判決之法律上利益。
二、原告起訴主張：
  (一)原告日前調閱其所有系爭不動產之登記謄本時，竟發現其上
    登記有本金最高限額300 萬元、權利存續期間自85年5 月18
    日起至115 年5 月17日止，權利人為被告之抵押權（下稱系
    爭抵押權），惟原告與被告素不相識，亦從未有何金錢上之
    往來，依最高限額抵押權應從屬於一定法律關係之原則，系
    爭抵押權當屬無效；縱認系爭抵押權為有效，惟兩造間並無
    既存債權，將來更無發生新債權債務關係之可能，則該抵押
    權設定登記亦應予塗銷。為此，提起本訴，並聲明求為判決
    ：1.確認被告就原告所有系爭不動產、存續期間自85年5 月
    18日起至115 年5 月17日止、所設定之本金最高限額300 萬
    元抵押權所擔保之債權不存在，2.被告應將前項抵押權設定
    登記予以塗銷。
  (二)對被告抗辯所為之陳述：
    1.抵押借款合約書上之「蘇金怨」簽名蓋章均非原告所為，
      亦無相對人之簽名，無從證明雙方成立消費借貸關係；況
      依該合約第6 條：「本約經雙方簽章後生效」，則雙方未
      成立消費借貸關係，至為明顯。另同意書上「蘇金怨」之
      簽名，亦非原告所為。
    2.依證人乙○○及甲○○之證述可知，原告並未向乙○○借
      款，系爭債權債務係甲○○向乙○○簽注六合彩所致，系
      爭抵押權設定亦係甲○○所為，完全與原告無關，被告主
      張受讓乙○○對原告之借款債權，顯與事實不符，被告應
      對原告有向乙○○借款之事實負舉證責任。
    3.被告主張於85年5 月28日受讓系爭借款債權，卻早於同年
      月18日即設定系爭抵押權，顯然不合邏輯，況兩造素不相
      識，並無任何基礎法律關係存在，不可能設定抵押權予被
      告，是被告之主張與抵押權從屬性原則不符，顯非事實。
    4.另被告固主張原告之配偶甲○○向乙○○借款以清償其對
      施克強之債務，甲○○並應允塗銷系爭不動產前一順位抵
      押權人黃明號之抵押權，再設定第一順位之最高限額抵押
      權予被告，惟其所述根本與原告無關，原告根本不認識施
      克強及黃明號，不知施克強借款及黃明號抵押權設定與塗
      銷事宜。
三、被告之抗辯：
  (一)原告與其配偶甲○○自80幾年起陸續共同向乙○○借款合計
    100 萬元，迄至85年5 月間，原告夫婦在尚未清償上開債務
    之情況下，又向乙○○表示另有一債權人施克強，時間一到
    都會準時來要利息，且利息很高，故央求乙○○協助清償其
    等對施克強之債務150 萬元。乙○○原以原告夫婦向渠所借
    款項尚未清償為由不肯再出借，嗣與渠姪子即被告商量後，
    即告知原告夫婦已將上開100 萬元之借款債權讓與被告，並
    表示原告夫婦若要再借貸150 萬元，該借款債權亦將讓與被
    告，且需設定不動產抵押權與被告以為擔保，原告夫婦乃同
    意於塗銷系爭不動產前一順位抵押權人黃明號之抵押權後，
    再設定第一順位之最高限額抵押權予被告。兩造遂於85年5
    月18日訂立系爭抵押權之設定契約書及抵押借款合約書，並
    據以辦理系爭抵押權設定登記，同時，由原告簽發面額250
    萬元、票據號碼019530號本票及發票同意書各1 紙，乙○○
    則以其配偶廖敏男所簽發、面額150 萬元之支票1 紙交予原
    告夫婦兌現使用，故原告夫婦獲得乙○○資金之挹注後，旋
    即於同年月28日塗銷系爭不動產前一順位抵押權人黃明號之
    抵押權，足證兩造間確有消費借貸契約存在。
  (二)原告與其配偶甲○○向乙○○借款250 萬元，依同意書之內
    容可知，雙方約定利息以月利率百分之2 計付，每月應付利
    息為5 萬元，故原告自借款後，為按月支付利息，便開立甲○○個人或其等女婿鄭水春、兒子王仁盟、女兒王瑞格之支
    票支付，且每兩個月定額為10萬元，上開支票均在中和地區
    農會民享分部設帳，經本院向該農會函查結果，王仁盟、甲○○之上開支票皆由乙○○提示兌現，足證原告夫婦共同向
    乙○○借款，並開立發票人為鄭水春、王仁盟、王瑞格、甲○○等人之支票作為借款利息，顯見原告夫婦與乙○○間確
    有成立消費借貸契約，所以才需支付利息。
  (三)聲明：原告之訴駁回。
四、本院之判斷
  (一)原告主張其所有系爭不動產於85年5 月22日設定本金最高限
    額300 萬元之抵押權予被告，權利存續期間自85年5 月18日
    起至115 年5 月17日止等事實，為被告所不爭執，並有原告
    提出之土地登記謄本及建物登記謄本各1 份附卷可稽（見本
    院卷第5 至9 頁），且經本院向臺北縣中和地政事務所調取
    上開抵押權設定登記申請資料核閱無訛，有該所96年9 月13
    日北縣中地登字第0960012802號函附之土地登記申請書、土
    地建築改良物抵押權設定契約書各1 件、印鑑證明2 份等影
    本存卷足憑（見本院卷第28至34頁），自堪認為真實。
  (二)原告主張：兩造素不相識，亦無任何債權債務關係，系爭抵
    押權之設定不符合最高限額抵押權應從屬於一定法律關係之
    原則等語，被告則以：原告與其配偶甲○○陸續共同向乙○○借款合計250 萬元，嗣後乙○○已將該借款債權讓與被告
    ，並通知原告夫婦，經雙方協議由原告設定系爭抵押權予被
    告以為擔保等語資為抗辯。是本件首應審究者為：被告對於
    原告是否有250 萬元借款債權存在？茲敘述如下。
    1.證人乙○○於96年11月1 日到庭證述稱：「原告先生甲○○於80幾年開始常常跟我借錢週轉，借錢都是甲○○跟我
      講，來拿錢的偶而會是原告，起初都是3 萬、5 萬、8 萬
      、10萬元不等，剛開始都有還，後來有時有還有時沒有還
      ，借錢時都有開支票，沒還錢的部分支票都放在我這邊，
      85年5 月份時，累積借款未還的金額將近100 萬元，甲○○還要再跟我借150 萬元，我先生不准我借給他，我先生
      說除非有擔保品，甲○○就說他可以提供擔保品，要我再
      借他150 萬元，並且把該擔保品上原設定150 萬元之抵押
      權塗銷後，再設定300 萬元抵押權給我，我實際總共借給
      甲○○250 萬元」、「實際打電話借錢的人是里長甲○○
      ，有時候里長太太會一起來拿錢」、「（問：這筆借款原
      告或甲○○是否有給付利息？）就是被告今日答辯狀上所
      附的支票」、「我借給甲○○150 萬元應該就是交給他我
      先生廖敏男在板信銀行開設的支票，發票日是85年5 月28
      日，支票號碼為0000000 ，金額為150 萬元」等語（見本
      院卷第72至75頁）。則依證人乙○○所述上情，向渠借錢
      週轉及支付借款利息之人均係原告之配偶甲○○，原告充
      其量僅代為受領借貸款項，且質之證人乙○○既為實際貸
      與金錢之人，其對於借貸之經過及對象，自無誤認之可能
      ，是被告抗辯上開款項均係由原告與其配偶甲○○共同向
      乙○○借貸一節，即屬無據。
    2.至被告抗辯原告夫婦於85年5 月間最後一次欲向訴外人乙○○借款150 萬元時，併由原告提供系爭不動產設定系爭
      抵押權以為擔保，且曾簽署抵押借款合約書、同意書及共
      同簽發面額為250 萬元、發票日為85年5 月28日、到期日
      為86年5 月27日、本票號碼為019530號之本票（下稱系爭
      本票）為憑等語，並提出上開抵押借款合約書、同意書及
      系爭本票等影本各1 紙（見本院卷第47、61、62頁）。觀
      諸該抵押借款合約書借款人欄內及同意書債務人欄內均有
      「蘇金怨」簽名及蓋章，系爭本票發票人欄內亦有「蘇金
      怨」蓋章，惟均為原告否認係其本人所為。依證人甲○○
      於97年1 月31日到庭證述稱：「同意書及抵押借款合約書
      上『蘇金怨』及『甲○○』的簽名都是我簽的，印章也是
      我蓋的，是當初辦理抵押權設定時所簽的」等語（見本院
      卷第140 頁），其已自承抵押借款合約書及同意書上「蘇
      金怨」簽名及蓋章均係其所簽蓋無訛。再依證人甲○○證
      稱：「（問：這張本票上面的印章是否你蓋的？）這個印
      章都放在乙○○那邊，當時乙○○說要幫我向銀行借錢，
      所以我將印章、印鑑證明，也有將我太太的印章及印鑑證
      明交給他，但是後來並沒有向銀行借錢」、「（問：請你
      確認本票上發票人之印章是否你蓋的？）太久了我不記得
      」云云（見本院卷第139 至141 頁），其雖否認曾簽發系
      爭本票以及在該本票發票人欄內蓋用「蘇金怨」之印章，
      惟其所簽署之抵押借款合約書及同意書既明白記載「乙方
      （按：即「蘇金怨」）憑本票No019530號向甲方借款新台
      幣貳佰伍拾萬元整」、「茲由本人（按：即蘇金怨）簽發
      （本票或支票）票號No019530號，金額新台幣貳佰伍拾萬
      元正，到期日民國86年5 月27日．．．」等語，所載本票
      號碼、金額、到期日均與系爭本票一致，再參酌證人乙○○證稱：「本票是當天早上在里長辦公室寫的，我有看到
      本票是甲○○寫的」等語（見本院卷第73頁），足見甲○○於簽署上開抵押借款合約書及同意書時，當有併同以其
      個人及原告之名義簽發系爭本票無訛。從而，原告主張上
      開抵押借款合約書、同意書上「蘇金怨」簽名蓋章以及系
      爭本票上「蘇金怨」蓋章，均非其本人簽章等語，即足採
      信。
    3.承上所述，前揭抵押借款合約書、同意書上「蘇金怨」簽
      名蓋章及系爭本票上「蘇金怨」蓋章固為原告之配偶甲○○所為，惟原告亦否認曾經授權甲○○簽署該抵押借款合
      約書、同意書以及簽發系爭本票。質之證人甲○○雖到庭
      證述稱：「我幫我太太簽名、蓋章，我太太不知道，也沒
      有經過他的同意，當時我想說很快就會還，所以沒有讓我
      太太知道」云云（見本院卷第140 頁），惟其另證稱：「
      我有先跟我太太說我欠乙○○錢，要簽他的名字，我沒有
      跟我太太說為什麼要簽他的名字，也沒有說簽他名字的目
      的為何」等語（見本院卷第140 頁），併參酌證人乙○○
      到庭證述稱：「5 月28日當天早上我和代書去里長辦公室
      要辦理設定抵押權手續的時候我就有看到（抵押借款合約
      書），合約書是在里長辦公室寫的，至於合約書上是誰簽
      名的我沒有注意，當時在場人有我、里長、代書，里長太
      太在辦公室內走來走去，本票也是當天早上在里長辦公室
      寫的，我有看到本票是甲○○寫的」等語（見本院卷第73
      頁），顯見甲○○於85年5 月間為向乙○○借款，即曾商
      請原告具名辦理相關手續，嗣雙方在里長辦公室辦理系爭
      抵押權設定手續以及簽署抵押借款合約書、同意書暨簽發
      系爭本票時，原告亦均在場，則質之當場辦理設定抵押權
      之標的物即為原告所有之系爭不動產，且為辦理抵押權設
      定手續及簽署抵押借款合約書、同意書暨簽發本票，即當
      場蓋用原告之印章，並提出系爭不動產權狀正本交予代書
      辦理，是原告對於設定系爭抵押權及甲○○以其名義簽署
      抵押借款合約書、同意書暨簽發系爭本票一事，豈有可能
      毫不知情？原告主張其未授權甲○○簽署上開抵押借款合
      約書、同意書以及簽發系爭本票云云，要與常情有悖，不
      足採信，而證人甲○○證述：「我幫我太太簽名、蓋章，
      我太太不知道，也沒有經過他的同意」云云，純屬附和原
      告之詞，亦無足採。
    4.從而，依證人乙○○之證述，向渠借款之人自始至終皆為
      原告之配偶甲○○，而非原告，是縱原告曾授權甲○○簽
      署上開抵押借款合約書及同意書暨簽發系爭本票，亦無從
      認定原告與乙○○之間有成立消費借貸契約之合意。然原
      告既允由甲○○以其名義為借款人而簽署抵押借款合約書
      、同意書暨簽發系爭本票，提供系爭不動產設定系爭抵押
      權並自列義務人兼債務人以為擔保，已足認其有承擔甲○○對乙○○借款債務之意思，而乙○○在場知悉此情亦不
      表反對，堪認其已同意原告為債務承擔，準此，原告就甲○○對乙○○借款債務之範圍內，自負有清償之責。
    5.又證人甲○○於97年1 月31日到庭證述稱：「以前乙○○
      作六合彩組頭，我簽注的時候沒有付簽注金，之後輸了，
      乙○○要求給利息，最初算月息3 分，我不清楚我欠了多
      少簽注金，因為有時候我贏了也沒有向乙○○要錢，我之
      前有在用王仁盟及鄭水春的支票，我也有用現金付過利息
      ，乙○○每2 、3 個月就會到我家收10萬元的利息」、「
      我都是向乙○○簽六合彩，並不是向他借錢」、「（問：
      被證九150 萬元的支票是否有轉給施克強？）有，不記得
      為何交給施克強，也不記得這張票怎麼來的」、「（問：
      你在85年5 月28日將支票交給施克強兌現，同一天就塗銷
      黃明號的抵押權，這張票是否為了塗銷黃明號的抵押權？
      ）這筆錢應該是乙○○拿去幫我辦理塗銷黃明號的抵押權
      」、「（問：85年5 月28日你設定系爭抵押權時是欠乙○○簽注金多少錢？）我忘記了」等語（見本院卷第139 頁
      、第141 至142 頁）。質之甲○○自承其將乙○○所交付
      面額150 萬元之支票轉交予施克強，俾以塗銷系爭不動產
      原設定予訴外人黃明號之抵押權等情明確；再觀諸被告提
      出該面額150 萬元之支票影本（見本院卷第87頁），其發
      票人為廖敏男，發票日為85年5 月28日，支票號碼為0000
      000 號，且業經施克強背書後於同日提示兌現；復參酌系
      爭不動產原設定予訴外人黃明號之本金最高限額180 萬元
      抵押權，亦於同日以抵押權所擔保之債權悉數清償為由申
      請塗銷在案，有臺北縣中和地政事務所96年11月26日北縣
      中地登字第0960016305號函附之土地登記申請資料影本2
      份在卷可證（見本院卷第100 至115 頁），顯見甲○○於
      85年5 月間確有向乙○○借款150 萬元，用以清償其積欠
      施克強之債務，並據以塗銷原為擔保該債務而設定之抵押
      權。
    6.至證人甲○○另證稱其係積欠訴外人乙○○簽賭六合彩之
      簽注金，而非向乙○○借款等語。本件被告固抗辯甲○○
      向乙○○借款合計達250 萬元云云，惟除前述甲○○為清
      償積欠訴外人施克強之債務而向乙○○借款150 萬元外，
      其餘借款100 萬元部分，既為甲○○所否認，被告即應就
      乙○○與甲○○之間確有金錢交付及消費借貸意思表示合
      致等事實負舉證責任。質之被告辯稱甲○○向乙○○借款
      合計250 萬元，以月利率百分之2 計息，每月應繳納利息
      5 萬元，渠每兩個月即以渠個人、女婿鄭水春、兒子王仁
      盟或女兒王瑞格之下列支票支付利息合計10萬元：發票
      人為鄭水春，發票日為86年9 月5 日，面額為10萬元，支
      票號碼為0000000 號之支票1 紙，發票人為王仁盟，發
      票日均為86年11月7 日，面額分別為55,000元、45,000元
      ，支票號碼分別為0000000 號、0000000 號之支票2 紙，
      發票人為王瑞格，發票日分別為87年2 月10日、同年3
      月10日，面額均為5 萬元，支票號碼分別為0000000 號、
      0000000 號（或0000000 號）之支票2 紙，發票人為王
      仁盟，發票日為87年6 月23日，面額為10萬元，支票號碼
      為189343號之支票1 紙，發票人為甲○○，發票日為87
      年11月1 日，面額為10萬元，支票號碼為0000000 號之支
      票1 紙，發票人為甲○○，發票日為87年12月1 日，面
      額為10萬元，支票號碼為0000000 號之支票1 紙，發票
      人為甲○○，發票日為88年1 月1 日，面額為10萬元，支
      票號碼為0000000 號之支票1 紙，發票人為甲○○，發
      票日為88年3 月1 日，面額為10萬元，支票號碼為000000
      0 號之支票1 紙云云；經本院向中和地區農會查詢結果，
      其中支票號碼0000000 號以及、、、所示支票
      均由乙○○提示，有該農會96年11月30日北縣中農信字第
      0960100991號函1 件暨所附支票影本5 紙在卷可證（見本
      院卷第11 6至119 頁），其餘支票提示資料則付之闕如，
      已無從證明上開支票確均交由乙○○提示兌現，且前述支
      票發票日相隔1 月至4 月不等，亦與被告所辯每兩個月固
      定支付10萬元利息一節有悖，是上開支票是否即係用以支
      付甲○○向乙○○借款250 萬元之利息，殊值懷疑，自無
      從據以認定甲○○確有向乙○○借款合計達250 萬元之事
      實。此外，被告並未就乙○○與甲○○之間有金錢交付及
      消費借貸意思表示合致等節舉證以實其說，自難逕認甲○○另有向乙○○借款100 萬元之事實。
    7.再者，證人乙○○於96年11月1 日到庭證述稱：「因為丙○○未結婚前都在我那邊做事，賺的錢都存在我這邊，他
      自己只有拿一些零用金，所以我就想將250 萬元的借款設
      定抵押權給丙○○，當作以後幫忙他結婚的基金」、「（
      問：你何時將債權轉讓給丙○○？）．．．是簽合約書那
      天，日期是85年8 月28日，那天丙○○不在場」、「（問
      ：甲○○是否知道本件抵押權是要設定給被告？）他知道
      ，我是在里長辦公室告訴他的，他說他向我借錢，我要設
      定給誰，他沒有資格管這個」等語（見本院卷第73至75頁
      ），則依證人乙○○所述，其於85年5 月間借款150 萬元
      予甲○○之同時，即已將該借款債權讓與被告，復衡諸系
      爭抵押權登記之抵押權人為被告，且未經原告或甲○○異
      議，足認原告及甲○○確已知悉乙○○業將上開借款債權
      讓與被告一事無疑。從而，原告既承擔甲○○對乙○○所
      負150 萬元借款債務，乙○○復將該借款債權讓與被告，
      則被告對於原告自得主張存有150 萬元借款債權。
    8.按最高限額抵押權係對於債權人一定範圍內之不特定債權
      ，預定一最高限額，由債務人或第三人提供抵押物予以擔
      保之特殊抵押權。故最高限額抵押權所擔保債權必須為一
      定範圍內所發生之債權。準此以觀，最高限額抵押權不僅
      有其特定性，且最高限額抵押權係從屬於此一定範圍內之
      法律關係，最高限額抵押權所擔保者，即係此項法律關係
      所不斷發生之債權，該一定範圍之法律關係即為最高限額
      抵押權之基礎關係（最高法院86年度臺上字第3114號判決
      意旨參照）。查兩造所簽訂抵押權設定契約書所附之其他
      約定事項第1 條約定：「本抵押權設定契約書之擔保物提
      供人（即義務人）所提供之本抵押物，其擔保範圍包括義
      務人、債務人對抵押權人丙○○現在（包括過去所負現在
      尚未清償）及將來所負之借款、票款、保證、損害賠償等
      暨其他一切債務，即在本抵押權設定契約書所定債權最高
      限額以內為清償本金、利息、遲延利息、違約金、實行抵
      押權之費用及因債務不履行所發生損害之賠償。」有該抵
      押權設定契約書及其他約定事項等影本各1 份在卷可查（
      見本院卷第31至32頁），則兩造既約定系爭抵押權所擔保
      之基礎法律關係包括「借款」、「票款」、「保證」等，
      自與前述最高限額抵押權之從屬性無違，是原告主張系爭
      抵押權違反抵押權從屬性原則，應係無效云云，尚屬無據
      。從而，系爭抵押權之存續期間既尚未屆滿，且原告對被
      告所負150 萬元借款債務係在該抵押權存續期間內發生亦
      尚未清償，自屬該抵押權擔保之範圍，況原告迄未就兩造
      將來不可能再發生債權債務關係一節舉證以實其說，則其
      主張系爭抵押權所擔保之債權已不存在，並訴請塗銷該抵
      押權設定登記云云，自非有據。
  (三)綜上所述，原告求請確認被告就渠所有系爭不動產、存續期
    間自85年5 月18日起至115 年5 月17日止、所設定之本金最
    高限額300 萬元抵押權所擔保之債權不存在，以及訴請被告
    應將前項抵押權設定登記予以塗銷，均無理由，應予駁回。
五、本件判決事證基礎已臻明確，兩造其餘主張、陳述及所提證
    據，暨攻擊、防禦方法，經本院審酌後，認與判決結果已無
    影響，爰不再一一論述，併予敘明。
六、結論：原告之訴為無理由，依民事訴訟法第78條，判決如主
    文。
中    華    民    國    97    年    3     月    26    日
                  民事第三庭審判長法  官  朱耀平
                                  法  官  周舒雁
                                  法  官  王瑜玲
以上正本係照原本作成
如對本判決上訴，須於判決送達後20日內向本院提出上訴狀
中    華    民    國    97    年    3     月    26    日
                                  書記官  黃美雲


司法院資訊處製作；財團法人民間司法改革基金會備份。
